---
title: "Analisis Kinerja Helpdesk UPT TIK"
author: "Kelompok 2 RA"
format: pdf
documentclass: article  
editor: source
markdown: 
  wrap: 72
---

## 1. Pendahuluan

### 1.1. Konteks Penelitian

Proyek ini menganalisis kinerja sistem antrean dari 5 layanan utama di Helpdesk UPT TIK.

### 1.2. Tantangan Metodologi (Batas Statistik)

Analisis antrean standar (seperti M/M/1 atau M/M/c) memerlukan asumsi kuat tentang jumlah server ($s$) dan distribusi layanan ($\mu$).

Informasi baru dari staf UPT TIK mengungkap bahwa:

1\. Tiket "general" ditangani oleh $s=2$ (dua staf).

2\. Tiket "sulit" atau "spesifik" dialihkan ke $s=1$ (spesialis).

Data kita (E-Learning, SSO, dll.) kemungkinan merupakan campuran dari kedua sistem ini. Kita tidak tahu pasti layanan mana yang memiliki $s=1$ atau $s=2$.

**Pelanggaran Statistik yang Harus Dihindari:** Mengasumsikan $s=1$ (model M/M/1) untuk semua layanan **terbukti salah** dan akan menghasilkan kesimpulan yang tidak valid.

### 1.3. Solusi: Analisis Observasional

Untuk menghormati batas statistik, kami akan menggunakan metodologi yang 100% faktual dan bebas asumsi model. Kami hanya akan menghitung metrik yang dapat diobservasi secara langsung dari data.

-   **Apa yang Kita Hitung:**
    1.  $\lambda$ (Tingkat Kedatangan): Fakta dari data `waktu_mulai`.
    2.  $W_s$ (Waktu Sistem Total): Fakta dari data (`waktu_selesai` - `waktu_mulai`).
    3.  $L_s$ (Jumlah di Sistem): Dihitung menggunakan **Hukum Little (**$L_s = \lambda \times W_s$). Hukum ini adalah teorema universal yang berlaku *terlepas* dari jumlah server ($s$) atau distribusi layanan ($\mu$).
-   **Apa yang Kita Tidak Hitung:**
    -   $W_q, L_q, \mu, \rho$. Metrik ini tidak dapat dihitung tanpa `waktu_mulai_dikerjakan` dan tanpa mengetahui $s$ secara pasti.

------------------------------------------------------------------------

## 2. Library

```{r setup-libraries}
# install.packages(c("readr", "dplyr", "lubridate", "knitr")) 
library(readr)
library(dplyr)
library(lubridate)
library(knitr)
```

------------------------------------------------------------------------

## 3. Pemuatan dan Pra-pemrosesan Data

### 3.1. Load Data Mentah

```{r load-data}
file_mentah <- "Copy of req_helpdesk_08-10(1).csv"
df <- read_csv(file_mentah, show_col_types = TRUE)
head(df)

# Jumlah tiket per layanan (Data Mentah)
print("Jumlah Tiket Awal per Layanan:")
print(df %>% count(nama_layanan))
```

Karena kolom waktu_mulai waktu_selesai masih dalam tipe data character (chr), maka harus dilakukannya perubahan tipe data pada 2 kolom tersebut menjadi 'datetime'

### 3.2. Membersihkan Data (Cleaning)

Kita harus membersihkan data sebelum analisis.

```{r clean-data}
baris_awal <- nrow(df)

df_clean <- df %>%
    # Konversi kolom waktu ke format datetime agar bisa dihitung selisihnya
    mutate(
        waktu_mulai = ymd_hms(waktu_mulai, quiet = TRUE),
        waktu_selesai = ymd_hms(waktu_selesai, quiet = TRUE)
    ) %>%
    # Hapus data tiket yang belum selesai atau format tanggal error
    filter(
        !is.na(waktu_mulai), 
        !is.na(waktu_selesai)
    ) %>%
    # Hapus data anomali dimana waktu selesai mendahului waktu mulai
    filter(waktu_selesai > waktu_mulai)

baris_akhir <- nrow(df_clean)

print(paste("Baris data awal:", baris_awal))
print(paste("Baris data bersih:", baris_akhir))

# Menampilkan jumlah tiket per layanan (Setelah Cleaning)
print("Jumlah Tiket Bersih per Layanan:")
print(df_clean %>% count(nama_layanan))
```

```{r}
# Jumlah tiket per layanan (Data Bersih)
print("Jumlah Tiket Awal per Layanan:")
print(df_clean %>% count(nama_layanan))
```

Kita mulai dengan 766 tiket dan, setelah membersihkan data yang tidak lengkap atau tidak logis, kita memiliki 740 tiket yang valid untuk dianalisis.

------------------------------------------------------------------------

## 4. Analisis Model (Step-by-Step)

Sebagai contoh perhitungan, kita akan menganalisis **Layanan E-Learning** terlebih dahulu. Langkah ini menjabarkan bagaimana metrik antrean diturunkan dari data mentah.

### 4.1. Isolasi Data untuk Satu Layanan

Data difilter khusus untuk layanan E-Learning dan diurutkan berdasarkan waktu kedatangan. Pengurutan ini krusial karena perhitungan interval kedatangan bergantung pada selisih waktu antar baris yang berurutan.

```{r isolate-service}
service_name <- "Layanan E-Learning"

df_service <- df_clean %>%
    filter(nama_layanan == service_name) %>%
    arrange(waktu_mulai) 

print(paste("Analisis:", service_name))
print(paste("Jumlah tiket:", nrow(df_service)))
```

### 4.2. Perhitungan $\lambda$ (Tingkat Kedatangan)

Tingkat kedatangan $\lambda$ tidak tersedia langsung di data, melainkan diturunkan dari *Inter-Arrival Time* (IAT).

Prinsip perhitungannya sederhana:

1.  **Hitung IAT:** Selisih waktu antara tiket saat ini dengan tiket sebelumnya $t_n - t_{n-1}$.

2.  **Inversi:** $\lambda$ adalah kebalikan dari rata-rata IAT $\lambda = 1 / \text{IAT}$. Jika tiket masuk setiap 2 jam, maka kecepatannya adalah 0.5 tiket/jam.

```{r calculate-lambda}
# 1. Hitung IAT: Selisih waktu_mulai baris ini dengan baris sebelumnya 
df_service_iat <- df_service %>%
    mutate(iat_hours = as.numeric(difftime(waktu_mulai, lag(waktu_mulai), units = "hours")))

# 2. Hitung rata-rata IAT (na.rm = TRUE untuk mengabaikan baris pertama yang NA)
avg_iat <- mean(df_service_iat$iat_hours, na.rm = TRUE)

# 3. Konversi ke Rate (Lambda)
avg_lambda <- 1 / avg_iat

print(paste("Rata-rata IAT:", round(avg_iat, 4), "jam (waktu antar tiket)"))
print(paste("Lambda Observasi:", round(avg_lambda, 4), "tiket/jam (kecepatan masuk)"))
```

Hasil menunjukkan tiket baru masuk rata-rata setiap 5.6 jam, yang setara dengan kecepatan kedatangan 0.1777 tiket per jam.

### 4.3. Perhitungan $W_s$ (Waktu Sistem)

$W_s$ merepresentasikan total waktu siklus hidup tiket, mencakup waktu antre dan pengerjaan. Metrik ini dihitung langsung dari pengurangan `waktu_selesai` dengan `waktu_mulai`.

```{r calculate-ws}
# Hitung durasi total (Selesai - Mulai) untuk setiap tiket
df_service_ws <- df_service %>%
    mutate(ws_hours = as.numeric(difftime(waktu_selesai, waktu_mulai, units = "hours")))

# Ambil rata-rata dari seluruh tiket
avg_Ws_observed <- mean(df_service_ws$ws_hours, na.rm = TRUE)

print(paste("Rata-rata Ws:", round(avg_Ws_observed, 4), "jam"))
```

Rata-rata pengguna E-Learning menunggu total 13.1 jam hingga masalah mereka tuntas.

### 4.4. Perhitungan $L_s$ (Jumlah Tiket di Sistem)

Dikarenakan tidak adanya data historis mengenai jumlah antrean fisik per jam, nilai \$L_s\$ dihitung secara teoritis menggunakan **Hukum Little**:

$L_s = \lambda \times W_s$.

Hukum ini menyatakan bahwa dalam kondisi stabil, jumlah rata-rata pelanggan dalam sistem setara dengan kecepatan kedatangan dikalikan waktu tunggu mereka.

```{r calculate-ls}
# Kalkulasi menggunakan Hukum Little
avg_Ls_calculated <- avg_lambda * avg_Ws_observed

print(paste("Ls Kalkulasi:", round(avg_Ls_calculated, 4), "tiket"))

```

Hasil 2.33 tiket berarti secara rata-rata terdapat sekitar 2 hingga 3 tiket yang sedang aktif (mengantre atau dikerjakan) pada satu waktu.

------------------------------------------------------------------------

## 5. Analisis Komparatif (Semua Layanan)

Sekarang kita terapkan logika 3 langkah yang aman ini ke semua 5 layanan sekaligus.

```{r run-all-services}
final_results <- df_clean %>%
    arrange(nama_layanan, waktu_mulai) %>%
    group_by(nama_layanan) %>%
    mutate(
        iat_hours = as.numeric(difftime(waktu_mulai, lag(waktu_mulai), units = "hours")),
        ws_hours = as.numeric(difftime(waktu_selesai, waktu_mulai, units = "hours"))
    ) %>%
    summarize(
        N = n(),
        avg_iat = mean(iat_hours, na.rm = TRUE),
        avg_Ws_observed = mean(ws_hours, na.rm = TRUE)
    ) %>%
    filter(N > 1, !is.na(avg_iat), avg_iat > 0) %>%
    
    # Perhitungan metrik antrean
    mutate(
        lambda = 1 / avg_iat,
        Ws_observed_fact = avg_Ws_observed,
        Ls_calculated = lambda * Ws_observed_fact
    ) %>%
    select(
        `Nama Layanan` = nama_layanan,
        N,
        `λ (Tiket/Jam)` = lambda,
        `Ws (Jam)` = Ws_observed_fact,
        `Ls (Tiket)` = Ls_calculated
    ) %>%
    arrange(desc(`Ls (Tiket)`))


```

------------------------------------------------------------------------

## 6. Hasil Akhir dan Interpretasi

```{r}
# Tampilkan tabel hasil akhir
kable(
  final_results, 
  digits = 3,
  caption = "Tabel Perbandingan Kinerja Observasional (Bebas Asumsi Model)"
)
```

### Interpretasi Singkat

Dari tabel di atas, terdapat dua pola utama yang menjadi temuan kinerja:

1.  **Isu Volume pada Layanan E-Learning** Layanan ini memiliki nilai $L_s$ tertinggi yaitu 2.329 tiket. Hal ini didorong oleh tingkat kedatangan $\lambda$ yang sangat tinggi mencapai 0.178 tiket/jam. Meskipun waktu penyelesaian $W_s$ relatif cepat (13.1 jam), volume yang besar menyebabkan penumpukan tiket dalam sistem.

2.  **Isu Durasi pada Layanan SSO** Layanan SSO mencatat waktu penyelesaian $W_s$ terlama, yaitu 50.5 jam, meskipun tingkat kedatangannya rendah (0.021 tiket/jam). Hal ini mengindikasikan bahwa hambatan utama bukan pada jumlah permintaan, melainkan pada kompleksitas atau efisiensi proses pengerjaan per tiketnya.

------------------------------------------------------------------------

```{r}
# 1. Plot Waktu Sistem (Ws) - Indikator Durasi Tunggu
p1 <- ggplot(final_results, aes(x = reorder(`Nama Layanan`, `Ws (Jam)`), y = `Ws (Jam)`)) +
  geom_bar(stat = "identity", fill = "steelblue") +
  coord_flip() +
  labs(
    title = "Perbandingan Waktu Sistem (Ws)",
    subtitle = "Semakin panjang bar, semakin lama user menunggu",
    x = "",
    y = "Waktu (Jam)"
  ) +
  theme_minimal()

# 2. Plot Jumlah Tiket (Ls) - Indikator Kepadatan Sistem
p2 <- ggplot(final_results, aes(x = reorder(`Nama Layanan`, `Ls (Tiket)`), y = `Ls (Tiket)`)) +
  geom_bar(stat = "identity", fill = "firebrick") +
  coord_flip() +
  labs(
    title = "Perbandingan Kepadatan Sistem (Ls)",
    subtitle = "Semakin panjang bar, semakin banyak tumpukan tiket",
    x = "",
    y = "Jumlah Tiket"
  ) +
  theme_minimal()

print(p1)
print(p2)
```
